最高法院刑事判決　　　　　　九十四年度台上字第七三九０號
　　上　訴　人　台灣高等法院檢察署檢察官
　　被　　　告　甲○○
　　　　　　　　　　　　弄24.
上列上訴人因被告偽造貨幣案件，不服台灣高等法院中華民國九
十二年四月二十三日第二審判決（九十二年度上訴字第三五三號
，起訴案號：台灣台北地方法院檢察署八十九年度偵字第一一三
七０號），提起上訴，本院判決如下：
    主  文
原判決撤銷，發回台灣高等法院。
    理  由
本件原判決以公訴意旨略稱：被告甲○○於民國八十九年六月間
，明知綽號「阿輝」之成年男子所交予之面額新台幣一千元之紙
幣二十五張係偽造，竟意圖供行使之用而為收集。嗣於同年六月
三日凌晨一時許，在台北市○○○路、龍江路口經警查獲，因認
被告涉犯刑法第一百九十六條第一項意圖供行使之用而收集偽造
紙幣罪嫌。經審理結果，認為不能證明被告犯罪，因而維持第一
審諭知被告無罪之判決，駁回檢察官在第二審之上訴，固非無見
。
惟查：（一）除有特別規定外，被告未於審判期日到庭而逕行審
判者，其判決當然違背法令，刑事訴訟法第三百七十九條第六款
定有明文。又按第二審法院於被告經合法傳喚，無正當之理由不
到庭者，依刑事訴訟法第三百七十一條之規定，固得不待其陳述
而逕行判決，但此項逕行判決，仍應以被告業經合法傳喚為其前
提；若被告並未經合法傳喚，第二審法院竟不待其到庭陳述而逕
行判決，其判決即屬當然違背法令。次按被告為接受文書之送達
，應將其住居所或事務所向法院或檢察官陳明，刑事訴訟法第五
十五條第一項規定甚明。又送達於應受送達人之住居所、事務所
或營業所行之；送達於上開處所不獲會晤應受送達人，亦無受領
之同居人或受僱人者，得將文書寄存送達地之自治或警察機關，
並作送達通知書兩份，一份黏貼於應受送達人住居所、事務所或
營業所門首，另一份置於該送達處所信箱或其他適當位置，以為
送達，民事訴訟法第一百三十六條第一項前段、第一百三十八條
第一項分別定有明文。而依刑事訴訟法第六十二條規定，刑事送
達文書亦準用上開民事訴訟法之規定。查本件被告之戶籍登記地
址為台北市○○區○○路七十四巷五之三號，有台北市松山戶政
事務所答覆表所附之戶籍謄本可稽（見原審卷第七十、七一頁）
，被告於第一審法院訊問時亦曾陳報其居所為台北縣三重市福音
三巷二弄十五號（見第一審卷第八十頁倒數第五行）。原審九十
二年四月九日審判期日傳喚被告到庭之傳票雖依被告上開戶籍登
記地址及居所地為送達，然查原審卷附送達證書，依其戶籍登記
地址送達者，以「遷移新址不明」退回；至送達居所地者，則係
將該傳票寄存於台北縣警察局三重分局中興橋派出所以為送達，
但並未註明為寄存送達時，有依規定製作送達通知書黏貼於被告
上開居所地門首（見原審卷第六六、六七頁）。原審對此攸關審
判期日傳喚被告到庭之傳票送達是否合法之事實未予究明，即遽
認被告經合法傳喚，無正當理由不到庭，乃不待其陳述，逕為判
決，自屬違背法令。（二）採為判決基礎之證據資料，必須經過
調查程序，而顯出於審判庭者，始與直接審理主義符合，否則其
所踐行之訴訟程序，即屬違背法令。又審判期日之訴訟程序，專
以審判筆錄為證，刑事訴訟法第四十七條定有明文。是事實審法
院，必需踐行法定調查程序，須已顯出於審判庭之證據資料，始
得採為判決之基礎，從而採為判決基礎之證據，是否已踐行上開
調查程序，自以審判筆錄之記載為其準據。原審於九十二年四月
九日審判期日審判時，雖以被告經合法傳喚無正當理由未到庭，
經審判長諭知不待其陳述而辯論，但依該審判筆錄之記載，僅泛
稱「審判長調查證據」（見原審卷第七六頁）。究竟踐行如何之
調查證據程序不得而知，顯與未經踐行法定之調查證據程序無異
，亦難謂適法。（三）公訴人於起訴書犯罪事實欄以被告明知綽
號「阿輝」之成年男子所交予之紙幣係偽造，竟意圖供行使之用
而為收集等情，並於第一審審判期日以言詞敘明被告與綽號「阿
輝」者係共同正犯（見第一審卷第一一０頁倒數第二行）。乃原
判決僅就被告被訴單獨犯罪部分，認被告之犯罪不能證明，漏未
對於被告是否與綽號「阿輝」者共同犯罪部分為說明，併有理由
欠完備之違誤。上訴意旨執以指摘原判決不當，尚非全無理由，
應認原判決有撤銷發回更審之原因。
據上論結，應依刑事訴訟法第三百九十七條、第四百零一條，判
決如主文。
中　　華　　民　　國　九十四　年　 十二 　月 　三十 　日
                      最高法院刑事第九庭
                          審判長法官  陳　正　庸
                                法官  賴　忠　星
                                法官  王　居　財
                                法官  林　開　任
                                法官  林　立　華
      本件正本證明與原本無異
                                      書  記  官
中　　華　　民　　國　九十五　年　　一　　月　　五　　日
                                                      Y
